最高法院刑事判決　　　　　　九十六年度台上字第六五二六號
上　訴　人　甲○○
　　　　　　　　　　樓
上列上訴人因違反期貨交易法案件，不服台灣高等法院中華民國
九十四年十二月二十日第二審判決（九十四年度上易字第八一三
號，起訴案號：台灣桃園地方法院檢察署九十二年度偵字第一六
四０六號），提起上訴，本院判決如下：
    主  文
原判決撤銷，發回台灣高等法院。
    理  由
本件原判決認定上訴人甲○○為創科國際有限公司（下稱創科公
司）之負責人，明知創科公司登記之營業項目，並未包括提供客
戶從事外幣保證金交易之諮詢顧問服務，且創科公司亦未經財政
部證券暨期貨管理委員會（下稱證期會）許可發給許可證照，依
法不得經營期貨顧問事業，竟與鄧偉明（未據起訴）基於共同未
經許可擅自經營期貨顧問事業之犯意聯絡，自民國九十一年二月
間起，在創科公司位於桃園縣中壢市○○路四０號十五樓及十二
樓之五辦公處所，設置交易室及分析室數間，且在各交易室及分
析室內裝置可供下單操作外幣保證金交易之電腦設備、轉接電話
及可提供傳輸外幣交易之即時報價資訊後，即由鄧偉明擔任外匯
部之主管，並聘僱不知情之香港男子，台灣男子、女子各一名擔
任分析師，負責為客戶提供外匯市場走勢之分析研判及操作技巧
之諮詢。上訴人與鄧偉明除對外招攬不特定之客戶外，並在報紙
上刊登延聘行政助理之廣告，以此為由陸續聘僱羅明珠、林怡君
、鍾美珍、鍾梅禎、江碧玲、姜運田等人後，先由鄧偉明及前述
分析師擔任講師，授課教導匯市之意義、內容及交易技巧，並提
供匯市走勢之分析研判及國際重大財金事件對於匯市走勢之影響
資料，交由新進員工模擬、分析及演練，待該等員工對於匯市及
此類型之交易有初步之認識並產生興趣之後，再介紹上述客戶、
員工與設於澳門之「巴士奇資金管理有限公司 BARCLAIS  ASSET
MANAGEMENT LTD」（下稱巴士奇公司）簽訂外匯現貨交易契約，
約定羅明珠等人於繳匯一定之外幣至香港匯豐銀行之巴士奇公司
帳戶後，即可自行或在創科公司內，透過巴士奇公司下單操作外
幣保證金交易（單位以口計算，每一口保證金為美金一千元，而
可供實際交易之金額則為保證金之數倍金額）。客戶於下單當日
得要求平倉或留倉，並依據平倉時各該外幣匯率在市場行情變動
之漲跌情形，結算差額。而創科公司復於每日提供外匯走勢分析
研判，以及國際重大財金事件對於匯市可能發生之影響等相關整
理資料，以便客戶及員工在讀取上開資料後更有下單交易之興趣
與信心；又客戶對於匯市將來之走勢及重大財金新聞對於匯市行
情之影響有疑問時，亦可隨時詢問鄧偉明或其他分析師。而創科
公司則從各該客戶透過巴士奇公司下單進行交易所付給該公司之
手續費中，抽取一定之金額作為提供上述各項顧問服務予客戶之
報酬。嗣於九十二年五月七日經法務部調查局桃園縣調查站據報
查獲等情。因而維持第一審論處上訴人共同未經許可，擅自經營
期貨顧問事業罪刑，駁回上訴人在第二審之上訴，固非無見。
惟查(一)、「被告以外之人於審判外之言詞或書面陳述，除法律有
規定外，不得作為證據」、「被告以外之人於檢察事務官、司法
警察官或司法警察調查中所為之陳述，與審判中不符時，其先前
之陳述具有較可信之特別情況，且為證明犯罪事實存否所必要者
，得為證據」。九十二年二月六日修正公布，同年九月一日施行
之刑事訴訟法第一百五十九條第一項、第一百五十九條之二亦分
別定有明文。原判決採用證人姜運田、江碧玲於警詢之證言，認
定上訴人與鄧偉明共同未經許可，擅自經營期貨顧問事業之事實
（見原判決第五頁）。惟原判決未說明上揭證人於審判外之陳述
，何以合於傳聞法則之例外而得採為證據之理由，尚有理由不備
之違法。(二)、審理事實之法院，就對被告之利益有重大關係，在
客觀上認為應行調查之證據，應依法詳加調查，然後基於調查所
得之心證，以為判斷之基礎。如事實尚非明確，而有應調查之證
據未予調查，為被告不利認定者，即有應於審判期日調查之證據
未予調查之違法。原判決認定上訴人與鄧偉明就本件未經許可，
擅自經營期貨顧問事業之犯行，有犯意聯絡及行為分擔，然為上
訴人所否認，一再辯以：對於員工之行為均不知情，都是鄧偉明
自行負責云云，並請求傳訊鄧偉明到庭究明（見原審卷第二十六
、六十七、八十頁）。而鄧偉明因另涉犯違反期貨交易法案件，
經台灣台北地方法院檢察署八十九年度偵字第一一一二０號案提
起公訴在案，有起訴書影本在卷可稽（見原審卷第五十至五十五
頁），原審雖曾傳訊該證人，然並未到案，共同被告鄧偉明之供
述攸關上訴人犯罪成立與否，自有再傳訊之必要。(三)、上訴人辯
稱依卷附查扣之每日外匯交易價四份、國際外匯市場簡介一冊及
外匯交易計算式一份等，及證人羅明珠、林怡君於第一審所證，
可證明本件係外幣現貨交易，上訴人縱有犯罪，亦與期貨交易法
第一百十二條第五款無關云云。原審未就上訴人否認犯罪所為有
利之辯解事項與證據，於判決理由內加以論列，自屬於法有違。
以上或係上訴意旨所指摘，或為本院得依職權調查之事項，應認
原判決有撤銷發回更審之原因。至原判決不另諭知無罪部分，基
於審判不可分之原則，併予發回。
據上論結，應依刑事訴訟法第三百九十七條、第四百零一條，判
決如主文。
中　　華　　民　　國　九十六　年   十一   月  二十三  日
                      最高法院刑事第九庭
                          審判長法官  洪　清　江
                                法官  李　伯　道
                                法官  韓　金　秀
                                法官  陳　晴　教
                                法官  宋　　　祺
      本件正本證明與原本無異
                                      書  記  官
中　　華　　民　　國　九十六　年   十二   月　  三  　日
                                                 H
